【裁判字號】    96,簡,696
【裁判日期】    971110
【裁判案由】    全民健康保險
【裁判全文】
臺北高等行政法院判決
                                       96年度簡字第696號
原      告  中央健康保險局南區分局
代  表  人  毛燕明經理）住同.
訴訟代理人  乙○○兼送達代收.
被      告  丙○○
            丁○○
            戊○○
上列當事人間因全民健康保險事件，原告提起行政訴訟。本院判
決如下：
    主  文
被告應給付原告新臺幣捌萬肆仟肆佰柒拾玖元，及自民國97年7
月29日起至清償日止，按年息5%計算之利息。
訴訟費用由被告負擔。
    事實及理由
一、事實概要：緣被繼承人邵鳳鳴以雲林縣口湖鄉「益民診所」
    之負責醫師名義與中央康健保險局（下稱健保局）簽訂「全
    民健康保險特約醫事服務機構合約」（下稱健保合約），承
    辦全民健康保險（下稱健保）醫療業務，惟雙方合約自民國
    94 年9月21日起終止；嗣原告經依93年、94年度西醫基層總
    額支付制度點值結算應支付予該診所之醫療服務費用後，發
    現共計溢付新臺幣（下同）84,479元，茲因邵鳳鳴業已於94
    年9 月3 日死亡，爰由原告於95年8 月29日以健保南費二字
    第0953001164號函（下稱原告95年8 月29日函）通知其法定
    繼承人，即本案被告丙○○、丁○○及戊○○等3 人繳還，
    因多次催索不獲支付，遂提起本件行政訴訟。
二、原告起訴意旨略稱：
  (一)按行政訴訟法第2 條規定，公法上之爭議，除法律別有規定
    外，得依行政訴訟法提起行政訴訟。本件原告與被告間，因
    公法上原因發生財產上之給付，依行政訴訟法第8 條第1 項
    規定，得向行政法院提起行政給付訴訟，因此貴院應有本件
    之管轄權。
  (二)按健保合約第12條第1 項規定，原告與保險醫事服務機構雙
    方關於健保醫療費用之申請期限、申報應檢具書表、暫付成
    數、暫付日期、核付、停止暫付、停止核付、申請案件之資
    料補件及申復等作業，應依全民健康保險醫事服務機構醫療
    服務審查辦法（下稱健保醫療服務審查辦法）相關規定辦理
    。而依該辦法第7 、8 條規定，保險醫事服務機構如期申報
    之醫療服務費用，原告會先辦理暫付事宜，而經原告審查相
    關文件後，如發現有溢付情事，原告會從下次應撥付予保險
    醫事服務機構之醫療服務費用中抵扣。惟若二者間之健保合
    約因故終止時，因保險醫事服務機構已不再申報醫療服務費
    用，原告自無從抵扣，而需另向保險醫事服務機構請求返還
    先前溢付之醫療服務費用，合先敘明。
  (三)查前雲林縣口湖鄉「益民診所」之負責醫師邵鳳銘溢收原告
    健保合約醫療服務費用84,479元，因其已死亡，故原告以95
    年8 月29日函通知被告等繳還在案，惟多次催索均不獲支付
    。
  (四)聲明請求被告等應給付原告84,479元，及自97年7 月29日起
    至清償日止，按週年利率5%計算之利息；訴訟費用由被告負
    擔。
三、被告丁○○答辯意旨略稱：
  (一)原告係於被繼承人過世半年多後才通知被告，被告不清楚這
    筆費用是原告溢發或是被繼承人已經歸還，被告不清楚被繼
    承人的帳目，被告希望原告提出確實有溢付款項給被繼承人
    的證明，如果屬實，被告願意處理。
  (二)聲明請求駁回原告之訴；訴訟費用由原告負擔。
四、被告丙○○及戊○○：未提出任何書狀作何聲明或陳述。
五、按健保局與被告等之被繼承人邵鳳鳴訂定之健保合約第12條
    第1 項規定：「甲（即健保局）乙（即由邵鳳鳴為負責醫師
    之益民診所）雙方關於本保險醫療費用之申請期限、申報應
    檢具書表、暫付成數、暫付日期、核付、停止暫付、停止核
    付、申請案件之資料補件及申復等作業，應依『全民健康保
    險醫事服務機構醫療服務審查辦法』相關規定辦理。」次按
    「保險醫事服務機構如期申報之醫療服務點數，無第4 條第
    2 項所列情事者，保險人應依下列規定辦理暫付事宜：．．
    ．三暫付金額依每點以1 元計算，計算至百元，百元以下不
    計。實施總額預算部門之受委託單位得擬訂每點暫付金額訂
    定原則，由保險人報請主管機關核定後公告，但每點暫付金
    額仍以不高於1 元為限。四保險醫事服務機構當月份申報之
    醫療服務點數，經保險人審查後，其核定金額低於暫付金額
    時，保險人應於下次應撥付醫療服務費用中抵扣，如醫療服
    務費用不足抵扣者，保險人應予追償。」、「實施總額預算
    部門之保險醫事服務機構，申報之醫療服務點數其每點支付
    金額之計算，以當季結束後第3 個月月底前核定之當季及前
    未核定季別之醫療服務點數計算為原則，但得考量核付進度
    調整結算日期。」、「實施總額預算部門之保險醫事服務機
    構，有自行停止或終止特約者，保險人得自該保險醫事服務
    機構送核未結算金額保留1 成款項，俟每點支付金額結算後
    ，辦理結清。」行為時健保醫療服務審查辦法第7 條第3 款
    、第4 款、第10條之1 及第10條之2 分別定有明文。
五、經查：
  (一)健保局依其組織法規係國家機關，為執行其法定之職權，就
    辦理健保醫療服務有關事項，與各醫事服務機構締結健保特
    約醫事服務機構合約，約定由特約醫事服務機構提供被保險
    人醫療保健服務，以達促進國民健康、增進公共利益之行政
    目的，故此項合約具有行政契約之性質。締約雙方如對契約
    內容發生爭議，屬於公法上爭訟事件，依行政訴訟法第2條
    「公法上之爭議，除法律別有規定外，得依本法提起行政訴
    訟。」與同法第8 條第1 項「人民與中央或地方機關間，因
    公法上原因發生財產上之給付或請求作成行政處分以外之其
    他非財產上之給付，得提起給付訴訟。因公法上契約發生之
    給付，亦同。」規定，應循行政訴訟途徑尋求救濟（司法院
    釋字第533 號解釋意旨參照）。
  (二)本件訴訟標的金額為84,479元，金額在20萬元以下，應適用
    簡易訴訟程序，合先敘明。
  (三)本件原告起訴後，被告之代表人已由甲○○變更為毛燕明，
    茲由新任代表人具狀聲明承受訴訟，核無不合，應予准許。
  (三)本件原告主張健保局與被繼承人邵鳳鳴為負責醫師之「益民
    診所」簽訂健保合約，承辦健保醫療業務，惟雙方合約自94
    年9 月21日起終止；嗣原告經依93年、94年度西醫基層總額
    支付制度點值結算應支付予該診所之醫療服務費用後，發現
    共計溢付84,479元，茲因邵鳳鳴業已於94年9 月3 日死亡，
    爰以原告95年8 月29日函通知被告3 人繳還，詎被告迄今仍
    未返還等語，並提出健保合約、原告94年9 月29日健保南醫
    字第0942001049號函、原告95年8 月29日函、戶籍謄本、送
    達證書、未沖銷明細表等附卷可參，核與原告主張相符。被
    告未到庭爭執，自堪信原告上揭主張為真正。
  (四)按「遺產繼承人，除配偶外，依左列順序定之：一直系血親
    卑親屬。」、「繼承人自繼承開始時，除本法另有規定外，
    承受被繼承人財產上之一切權利、義務。但權利、義務專屬
    於被繼承人本身者，不在此限。」民法第1138條及第1148條
    亦定有明文。查邵鳳鳴於94年9 月3 日逝世，被告丙○○（
    （邵鳳鳴之長男）、丁○○（邵鳳鳴之次男）、戊○○（邵
    鳳鳴之長女）均係邵鳳鳴之第1 順位繼承人，依上揭規定，
    被告自應對被繼承人之債務負清償責任。至被告之母親傅素
    月業已與邵鳳鳴離婚，有戶籍謄本在卷可按，故無繼承邵鳳
    鳴上揭債務問題，附此敘明。
  (五)綜上，原告依其與被告被繼承人邵鳳鳴負責之益民診所終止
    健保合約後，以依西醫基層總額支付制度點值核算93年、94
    年度醫療費用後，結算邵鳳鳴尚應返還醫療費用溢付款84,4
    79元，屬無受領法律上原因，復邵鳳鳴已死亡，被告3 人為
    其繼承人，依據公法上不當得利原則及民法上繼承之法律關
    係，被告應負返還責任，即屬有據。
  (六)末按「行政契約，本法未規定者，準用民法相關之規定。」
    行政程序法第149 條定有明文。又按民法第199 條第1 項、
    第233 條第1 項前段、第203 條、第229 條第2 項分別規定
    ：「債權人基於債之關係，得向債務人請求給付。」、「遲
    延之債務，以支付金錢為標的者，債權人得請求依法定利率
    計算之遲延利息。」、「應付利息之債務，其利率未經約定
    ，亦無法律可據者，週年利率為5%。」、「給付無確定期限
    者，債務人於債權人得請求給付時，經其催告而未為給付，
    自受催告時起，負遲延責任。．．．」，前揭民法請求遲延
    利息之規定於本件行政契約及公法上不當得利等規定行使返
    還請求權，自可準用及類推適用。
  (七)綜上所述，原告依健保合約及公法上之不當得利法律關係，
    訴請被告給付溢付醫療費用84,479元，及自97年7 月29日起
    至清償日止，按年息5%計算之利息，為有理由，應予准許。
    又本件為簡易事件，依卷內資料，事證已臻明確，爰不經言
    詞辯論為判決。
據上論結，本件原告之訴為有理由，爰依行政訴訟法第98條第1
項前段、第233 條第1 項、第104 條，民事訴訟法第85條第1 項
前段，判決如主文。
中    華    民    國    97    年    11    月    10    日
                   臺北高等行政法院第四庭
                                   法  官  陳秀
上為正本係照原本作成。
本件以訴訟事件所涉及之法律見解具有原則性者為限，始得於本
判決送達後20日內向本院提出上訴狀並表明上訴理由，如已於本
判決宣示後送達前提起上訴者，應於判決送達後20日內補具上訴
理由（均按他造人數附繕本），且經最高行政法院許可後方得上
訴。
中    華    民    國    97    年    11    月    10    日
                                   書記官  楊子鋒


司法院資訊處製作；財團法人民間司法改革基金會備份。
